【裁判字號】    92,易,534
【裁判日期】    920723
【裁判案由】    妨害兵役
【裁判全文】
臺灣臺中地方法院刑事判決                          九十二年度易字第五三四號
    公  訴  人  臺灣臺中地方法院檢察署檢察官
    被      告  甲○○
右列被告因妨害兵役案件，經檢察官聲請以簡易判決處刑（九十一年度偵字第二一一
八八號），本院改依通常程序判決如左：
    主      文
甲○○後備軍人意圖避免召集處理，居住處所遷移，無故不依規定申報，致使點閱召
集令無法送達，處拘役貳拾日，如易科罰金，以佰元折算壹日。
    事      實
一、甲○○係後備軍人，原住台中縣烏日鄉○○村○○路六一二巷二十一號四樓，於
    民國九十年八月間遷出上開處所，無故不依規定申報，致使台中縣後備司令部所
    發指定應於九十一年七月八日上午八時，前往台中縣烏日鄉○○村○○路七四四
    號成功嶺營區報到之點閱召集令無法送達。
二、案經台中縣後備司令部移送臺灣臺中地方法院檢察署檢察官聲請以簡易判決處刑
    ，經本院改依通常程序審理。
    理      由
一、訊據被告甲○○固坦承居住處所遷移，未依規定申報，致點閱召集令無法送達之
    事實不諱，惟辯稱：其不知道有點閱召集云云。然查：
(一)、被告為後備軍人，戶籍原設於台中縣烏日鄉○○村○○路六一二巷二十一號四樓
    ，台中縣團管區司令部所發點閱召集令，係指定被告應於九十一年七月八日上午
    八時前往台中縣烏日鄉榮泉村成功嶺營區報到，惟該點閱召集令無法送達被告等
    情，有點閱召集令一份、移送法辦年籍表一份、照片四張附於偵查卷可稽，復經
    證人謝自記即榮泉村村長、張碧雲即烏日鄉民政課課員分別於警詢及偵查中證述
    屬實。
(二)、復按人民有依法律服兵役之義務，為憲法第二十條所明定。惟兵役制度及其相關
    之兵員召集、徵集如何實施，憲法並無明文規定，有關人民服兵役、應召集之事
    項及其違背義務之制裁手段，應由立法機關衡酌國家安全、社會發展之需要，以
    法律定之。九十一年六月二十六日修正公布前之妨害兵役治罪條例第十一條第一
    項第三款規定後備軍人居住處所遷移，無故不依規定申報者，即處以刑事罰，係
    為確保國防兵員召集之有效實現，維護後備軍人召集制度所必要。其僅課予後備
    軍人申報義務，並未限制其居住遷徙之自由，與憲法第十條之規定尚無違背。同
    條例第十一條第三項規定後備軍人犯第一項之罪，致使召集令無法送達者，按召
    集種類於國防安全之重要程度分別依同條例第六條、第七條規定之刑度處罰，乃
    係因後備軍人違反申報義務已產生妨害召集之結果，嚴重影響國家安全，其以意
    圖避免召集論罪，仍屬立法機關自由形成之權限，與憲法第二十三條之規定亦無
    牴觸。至妨害兵役治罪條例第十一條第三項雖規定致使召集令無法送達者，以意
    圖避免召集論，但仍不排除責任要件之適用，乃屬當然（司法院大法官會議釋字
    第五一七號解釋參照）。而九十一年六月二十六日修正公布之妨害兵役治罪條例
    雖將原第十一條條文移列為第十條，並於第十條第一項條文增加「意圖避免召集
    處理」之文字，而將第十條第一項之犯罪類型限定為「意圖犯」。然修正前之妨
    害兵役治罪條例第十一條第三項本即將犯罪類型限定為「意圖犯」，僅因為確保
    國防兵員召集之有效實現，維護後備軍人召集制度之有效運作，乃將後備軍人有
    同條第一項各款情形，致使召集令無法送達者，均以意圖避免召集論，並依召集
    種類於國防安全之重要程度而分別依同條例第六條、第七條規定科刑，此於修正
    後同條例第十條第三項亦為相同之立法模式，非謂修法後始另行增加「意圖犯」
    之要件，核先說明。次按「遷出戶籍管轄區三個月以上，應為遷出登記。」；「
    由他戶籍管轄區域遷入三個月以上，應為遷入登記。」；「在同一戶籍管轄區域
    內變更住址，應為住址變更登記。」；「戶籍登記之申請，向當事人戶籍所在地
    之戶政事務所為之。」戶籍法第二十條第一項、第二十一條第一項、第二十二條
    、第二十八條分別定有明文。苟業已遷移原居住處所而未為戶籍之登記申報，則
    有關政府機關送達之文書（包含法院送達之文書、後備司令部送達之各種召集令
    ）將因寄送原居住處所而無法實際送達本人，乃國人所熟知之常識。是後備軍人
    居住處所遷移，無故不依規定申報，致使召集令無法送達，縱無避免召集之意圖
    ，亦以意圖避免召集論。而被告於審理時自承於居住處所遷移時並未辦理遷徒登
    記，亦未申報流動戶口；且被告為後備軍人，對於後備軍人可能會被點召，亦應
    知之甚詳；則被告明知身為後備軍人會被點召，然其遷移住居所，竟未依戶籍法
    相關規定辦理登記申報，將致使前揭點閱召集令因寄送其原居住處所而無法實際
    送達本人，竟仍未依戶籍法相關規定辦理登記申報，致點閱召集令無法實際送達
    其本人，其具有主觀故意至為明顯，殊無論其實際有無避免召集之意圖，依妨害
    兵役治罪條例第十條第三項規定，亦以意圖避免召集論。是本件事證明確，被告
    妨害兵役治罪條例之犯行洵堪認定。
二、查妨害兵役治罪條例業於九十一年六月二十六日修正公布，並自公布日起施行（
    第二十六條參照），而本件台中縣後備司令部司令係於九十一年五月二十一日發
    出點閱召集令，指定被告應於九十一年七月八日上午八時，前往台中縣烏日鄉○
    ○路七四四號成功嶺營區報到參加點閱召集，且經該司令部查報人於九十一年五
    月二十二日前往被告戶籍地送達召集令，因被告未居住於該處，而無法送達，有
    前揭台中縣團管區司令部列管後備軍人遷出未報移送法辦年籍表、無法送達之照
    片二張附於偵查卷可參，是被告之犯罪結果時間應為九十一年五月二十二日，係
    在妨害兵役治罪條例修正之前，比較新舊條例之規定，以新修正條例之規定有利
    於被告，自應依刑法第二條第一項但書之規定適用新修正條例之規定。故核被告
    所為，係犯新修正妨害兵役治罪條例第十條第三項、第一項第三款之罪，應依同
    條例第六條第二項科刑。另按本罪之罪質為結果犯，亦即須行為人居住處所遷移
    ，無故不依規定申報，致使點閱召集令無法送達之結果發生始足成立；查被告曾
    於八十五年間因麻醉藥品管理條例案件，經本院判處有期徒刑六月確定，並於八
    十六年一月十八日以易科罰金執行完畢，有臺灣高等法院被告全國前案紀錄表及
    臺灣臺中地方法院檢察署刑案查註紀錄表各一份在卷可按，是被告本件犯罪之時
    間應係在前案執行完畢五年以後所犯，尚不構成累犯，併此敘明。爰審酌被告犯
    罪之動機、目的、手段、其品行及智識程度、犯罪所生之危害及其犯罪後之態度
    等一切情狀，量處如主文所示之刑，並諭知易科罰金之折算標準。
據上論斷，應依刑事訴訟法第四百五十二條、第二百九十九條第一項前段，妨害兵役
治罪條例第十條第三項、第一項第三款、第六條第二項，刑法第十一條前段、第二條
第一項前段、第四十一條第一項前段，罰金罰鍰提高標準條例第二條，判決如主文。
中      華      民      國    九十二      年      七    月    二十三    日
                                   臺灣臺中地方法院刑事第七庭
                                       法  官  簡  源  希
右正本證明與原本無異。
如不服本判決，應於判決送達後十日內向本院提出上訴狀，上訴於臺灣高等法院臺中
分院( 須附繕本 )。
                                       書記官
中    華    民    國      九十二      年       七      月     二十四    日
【附錄論罪科刑法條】：
妨害兵役治罪條例第六條：
意圖避免教育召集或勤務召集，而有下列行為之一者，處三年以下有期徒刑：
一、捏造免役、除役、轉役或免除召集原因者。
二、毀傷身體者。
三、拒絕接受召集令者。
四、應受召集，無故逾應召期限二日者。
五、使人頂替本人應召者。
無故不參加點閱召集，或意圖避免點閱召集，而有前項第一款至第三款及第五款行為
之一者，處一年以下有期徒刑、拘役或科新臺幣九萬元以下罰金。
國民兵為避免應召集輔助軍事勤務犯第一項之罪者，處三年以下有期徒刑。
妨害兵役治罪條例第十條：
後備軍人意圖避免召集處理有下列行為之一者，處一年以下有期徒刑、拘役或科新臺
幣九萬元以下罰金：
一、離營歸鄉無故不依規定報到，或重複申報戶籍者。
二、拒絕依規定調查，或體格檢查不到者。
三、居住處所遷移，無故不依規定申報者。
國民兵犯前項第三款之罪者，處六月以下有期徒刑、拘役或科新臺幣三萬元以下罰金
。
後備軍人犯第一項之罪或國民兵犯前項之罪，致使召集令無法送達者，以意圖避免召
集論；分別依第五條或第六條科刑。


司法院資訊處製作；財團法人民間司法改革基金會備份。
